ACORDAO-COMPLETO-2504894

ACÓRDÃO 2622/2021 ATA 43/2021 - PLENÁRIO

VISTOS, relatados e discutidos estes autos de Representação formulada pela Empresa Landitec Consultoria Ambiental e Serviços de Construção Civil Ltda., em face de possíveis irregularidades na realização, pela Universidade Federal Rural do Rio de Janeiro - UFRRJ, do Pregão Eletrônico 31/2020, cujo objeto consistiu na contratação de empresa especializada na prestação de serviços de coleta, transporte, tratamento e destinação final de resíduos químicos (sólidos e líquidos) , a qual foi conhecida mediante o Acórdão 1235/2021-TCU-Plenário,
ACORDAM os Ministros do Tribunal de Contas da União, reunidos em Plenário, ante as razões expostas pelo Relator, em:
9.1. considerar a presente representação procedente; 
9.2. rejeitar as razões de justificativa apresentadas pelos responsáveis, Srs. Anderson Henrique da Silva (Pregoeiro) e Sérgio Vieira (então titular da Coordenação de Logística Sustentável da UFRRJ) , no tocante o mérito das irregularidades a eles atribuídas mediante a audiência que lhes foi dirigida, deixando, excepcionalmente, de lhes aplicar a multa legal, considerando os obstáculos e as dificuldades reais enfrentadas pelos gestores e as exigências das políticas públicas a seu cargo, informadas nas referidas razões, em sintonia com o previsto no art. 22 do Decreto-lei 4.657/1942 (Lei de Introdução às Normas do Direito Brasileiro) , alterado pela Lei 13.655/2018;
9.3. dar ciência à Universidade Federal Rural do Rio de Janeiro, com fundamento no art. 9º, inciso I, da Resolução - TCU 315/2020, e para que sejam adotadas medidas internas com vistas à prevenção de outras ocorrências semelhantes, da ausência de tentativa de negociação pelo pregoeiro identificada no Pregão Eletrônico 31/2020, o qual deixou de solicitar uma contraproposta ao licitante detentor do 3º maior preço, conduzindo à declaração desse licitante como vencedor do certame com sua proposta inicial, economicamente superior às melhores propostas ofertadas, contrariando o art. 38, caput, do Decreto 10.024/2019, e os precedentes Acórdão 694/2014-TCU-Plenário (Relator  Ministro Valmir Campelo) e 534/2020-TCU-1ª Câmara (Relator Ministro Walton Alencar Rodrigues) ;
9.4. dar ciência deste Acórdão à Universidade Federal Rural do Rio de Janeiro, à representante e aos responsáveis; e
9.5. arquivar os presentes autos, nos termos art. 169, inciso II, do Regimento Interno/TCU.

Representação sobre supostas irregularidades em licitação para contratação de empresa especializada na prestação de serviço de coleta, transporte, tratamento e destinação final de resíduos químicos.

Universidade Federal Rural do Rio de Janeiro.

3. Interessados/Responsáveis:
3.1. Interessado: Servioeste Soluções Ambientais Ltda. (03.392.348/0001-60).
3.2. Responsáveis: Anderson Henrique da Silva (XXX.916.327-XX); Sérgio Vieira (XXX.345.887-XX).

13.1. Ministros presentes: Bruno Dantas (na Presidência), Walton Alencar Rodrigues, Benjamin Zymler, Augusto Nardes e Raimundo Carreiro.
13.2. Ministros-Substitutos convocados: Augusto Sherman Cavalcanti (Relator), Marcos Bemquerer Costa e André Luís de Carvalho.

AUGUSTO SHERMAN

Adoto como relatório a instrução de peça 121, que recebeu o aval do dirigente da Selog à peça 122:
	A. Identificação do Processo

	TC Processo 024.278/2020-3
	Mérito; procedente; rejeição das razões de justificativa dos responsáveis; dispensa de aplicação de multa

	Unidade Jurisdicionada
	Uasg

	Universidade Federal Rural do Rio de Janeiro
	153166

	Representante
	CNPJ
	Contrato Social

	Landitec Consultoria Ambiental e Serviços de Construção Civil Ltda
	08.454.836/0001-78
	Peça 10

	Objeto da Contratação

	Serviço de coleta, transporte, tratamento e destinação final de resíduos químicos (sólidos e líquidos) da Universidade Federal Rural do Rio de Janeiro.

	Procedimento Auxiliar de Contratação  
	Modalidade  
	Número do Certame

	Não se aplica
	Pregão Eletrônico
	31/2020

	Modo de Disputa
	Critério de Julgamento

	Combinado (aberto e fechado) 
	Menor preço por item

	Vigência
	Valor Contratado

	Do contrato: doze meses (peça 88, p. 775) 
	R$ 751.400,00 (peça 88, p. 774) 

	Legislação que Rege o Certame

	Lei 8.666/1993

	Suspenso por Medida Cautelar?
	Não

	Fase do Certame

	Licitação concluída. O Contrato 12/2020, decorrente do PE 31/2020, foi celebrado em 15/7/2020, para viger inicialmente por doze meses, até 15/7/2021 (peça 88, p. 774-777) . O Tribunal, por meio do Acórdão 1235/2021-TCU-Plenário (peça 98) , determinou à UFRRJ que se abstivesse de prorrogar a vigência do instrumento, ao término do período de vigência inicial.

	B. Identificação dos Responsáveis

	Responsável e CPF
	Representante Legal
	Procuração
	Há Pedido de Sust. Oral?

	Sérgio Vieira, CPF XXX.345.887-XX
	Não constituiu
	Não se aplica
	Não

	Anderson Henrique da Silva, CPF XXX.916.327-XX
	Não constituiu
	Não se aplica
	Não

	C. Histórico

	Trata-se de representação oferecida pela Landtec Consultoria Ambiental e Serviços de Construção Civil Ltda. em face do Pregão Eletrônico 31/2020, conduzido pela Universidade Federal Rural do Rio de Janeiro (UFRRJ) , do qual resultou a contratação da Servioeste Soluções Ambientais Ltda., para a prestação de serviços de coleta, transporte, tratamento e destinação final de resíduos químicos (sólidos e líquidos) da Universidade, pelo valor de R$ 751.400,00.
O representante se insurgiu contra as regras impostas pelos itens 9.8.9 e 9.8.10 do edital, que exigiam das licitantes que possuíssem licenças de operação para todas as fases do serviço, incluindo, além da coleta e do transporte, o tratamento e a destinação dos resíduos químicos da Universidade. Tais exigências, aliadas à vedação da subcontratação dos serviços, prevista no item 12.1 do termo de referência do edital, acabavam restringindo a competitividade do certame, dado que nem todas as prestadoras de serviços de coleta e de transporte de resíduos estão aptas a prestar todas as etapas sem se valer de algum tipo de subcontratação, em razão de que nem todas são proprietárias de aterros industriais e/ou possuem equipamentos tais como incinerador ou autoclave.
Em decorrência de tais exigências, as duas melhores propostas apresentadas no certame haviam sido desclassificadas, enquanto a licitante classificada em terceiro lugar acabou sendo contratada pela administração. O representante pleiteou, em sede de cautelar, a suspensão de todos os atos relacionados à contratação da Servioeste e, no mérito, a determinação do retorno do procedimento à fase de análise das propostas, com recusa da proposta vencedora, por ser mais onerosa para a administração, ou, alternativamente, a decretação da anulação do pregão e dos atos administrativos subsequentes.
Em instrução inicial (peças 12-13) , entendeu-se que os argumentos do representante eram plausíveis. Ao que se apresentava, as cláusulas do edital por ele combatidas funcionaram como barreiras que restringiram a participação de interessados na licitação. O PE 31/2020 havia sido recentemente homologado, o que caracterizava o perigo da demora. Porém, não foi possível concluir acerca da presença do pressuposto do perigo da demora reverso, necessário para concessão de medida cautelar. Para saneamento do feito, inclusive quanto à situação atual dos serviços de coleta de resíduos químicos na Universidade e à diferença entre os valores do contrato anterior (R$ 51.600,00) e do resultado homologado no certame (R$ 751.400,00) , procedeu-se à oitiva prévia da UFRRJ e da licitante vencedora do pregão.
Na instrução subsequente (peças 24-25) , ratificou-se o entendimento quanto à plausibilidade dos argumentos do representante, no tocante à vedação indevida de subcontratação de etapas dos serviços, e verificou-se fortes indícios de falhas graves na elaboração do TR do pregão, que poderiam ter propiciado o superdimensionamento do contrato firmado entre a UFRRJ e a Servioeste, e superfaturamento na execução contratual. Porém, afastado o pressuposto do perigo da demora, com a conclusão do certame e a assinatura do contrato, e caracterizado o perigo da demora reverso, em razão do passivo de resíduos que se acumulara durante o período sem cobertura contratual, o qual causava preocupação à Universidade, concluiu-se pelo indeferimento da cautelar e pela restituição do feito para a unidade técnica, para continuidade da instrução.
Em novo ciclo de instrução (peça 39-41) , analisados o questionamento do representante, quanto à vedação de subcontratação prevista no edital, o preço obtido no PE 31/2020 e o dimensionamento do objeto do pregão, concluiu-se: pela necessidade de expedição de determinação do Tribunal para que a UFRRJ não prorrogasse o contrato e efetuasse nova licitação, desta feita efetuando os estudos detalhados acerca do quantitativo de resíduos químicos produzidos, bem como, que celebrasse aditivo ao contrato vigente, para ajustar a quantidade contratada à real demanda da Universidade; e, para permitir o cotejamento dos quantitativos executados frente aos quantitativos dimensionados na licitação, pela expedição de diligência à Universidade, para obtenção dos documentos relativos aos pagamentos efetuados no âmbito do Contrato 12/2020, firmado em decorrência do pregão, assim como, da pesquisa de preços que embasou o referencial utilizado no certame. Para tal fim, foram expedidas novas oitivas e diligências.
Coube à instrução das peças 96-97 examinar os novos documentos e manifestações. Concluiu-se ali pela subsistência da irregularidade relativa à restrição indevida ao caráter competitivo do certame, porquanto a praxe nas contratações desse tipo é que os serviços sejam realizados com possibilidade de subcontratação parcial. Por outro lado, em razão de que as pesquisas de preços, desde que foram realizadas as primeiras cotações pela Universidade, até a última atualização das propostas, assim como as pesquisas no Painel de Preços, identificaram valores equivalentes ao adjudicado no pregão, entendeu-se que não havia elementos que permitiam concluir pela existência de sobrepreço na contratação.
Outras duas irregularidades, uma relacionada a falhas no dimensionamento do objeto do pregão, dado que a contratação previa o recolhimento mensal dos resíduos químicos sólidos e líquidos produzidos nas unidades durante a vigência contratual de um ano, todavia, o volume havia sido exaurido logo nos primeiros meses de execução; outra relacionada à dinâmica do pregão eletrônico, tendo em vista que o pregoeiro, com a inabilitação dos licitantes que apresentaram a primeira e a segunda propostas de preços mais vantajosas, aceitou de imediato a proposta de preços apresentada pela até então terceira colocada, Servioeste, sem qualquer tentativa de negociação, foram objetos de propostas de audiências dos responsáveis, no que restaram acolhidas pelo Relator.
A representação foi apreciada pelo Acórdão 1235/2021-TCU-Plenário (peça 98) . Com o intuito de verificar o atendimento das determinações proferidas pelo item 9.2 do Acórdão, ao qual se refere a parte inicial do item 9.4 da deliberação, foi autuado o TC Processo 015.935/2021-3. Incumbiu-se a última instrução (peças 111-112) de dar seguimento ao feito no tocante à parte final do referido item 9.4, quanto à adoção das medidas preliminares saneadoras necessárias para a apuração das responsabilidades em face das irregularidades constatadas, tratando-se da audiência dos responsáveis.
Promovidas as audiências dos responsáveis, com suporte na matriz de responsabilização anexada aos autos (peça 110) , passa-se a agora à análise das razões de justificativas apresentadas.

	D. Histórico de Comunicações

	Pronunciamento do Diretor
	Peça 112
	2/7/2021

	Ofícios Encaminhados aos Responsáveis 

	Ao Sr. Anderson Henrique da Silva 
	Ofício 35615/2021-TCU/Seproc, de 5/7/2021 (peça 115) 

	Ao Sr. Sérgio Vieira 
	Ofício 35616/2021-TCU/Seproc, de 5/7/2021 (peça 114) 

	E. Documentos Apresentados em Resposta às Audiências

	Por Anderson Henrique da Silva 

	Razões de justificativa (peça 117) 

	Por Sérgio Vieira 

	Razões de justificativa (peça 118, p. 1-19) acompanhadas de documentação alusiva a treinamentos, certificações, designações para exercício de encargos e funções, elogios e relatórios sobre os levantamentos realizados acerca dos resíduos acumulados na Universidade (peça 118, p. 20-77) 

	F. Exame Técnico

	F.1. Exame das audiências realizadas:
Razões de justificativa apresentadas por Anderson Henrique da Silva, em resposta ao Ofício 35615/2021-TCU/Seproc:
Item a: ausência de tentativa de negociação pelo pregoeiro, que, uma vez inabilitadas as empresas classificadas em 1º e 2º lugar no pregão, deixou de solicitar uma contraproposta ao licitante detentor do 3º maior preço, a empresa Servioeste, que findou sendo declarada vencedora do certame com sua proposta inicial.
Razões de justificativa do responsável (peça 117) :
	a) é fato que não houve a tentativa de negociação, sobretudo em razão de que o valor da proposta da empresa Servioeste estava abaixo do valor orçado pela administração;
	b) entendo que as propostas das empresas desclassificadas somente estavam à frente da Servioeste por conta de uma possível utilização de subcontratação, não autorizada no edital, ou por entenderem que a administração não iria exigir todas as certidões necessárias para qualificação técnica, em razão de que o edital, por determinação da pessoa responsável pela elaboração do termo de referência, vedava a subcontratação parcial. O pregoeiro é um negociador de preços, mas também é um protetor do instrumento convocatório;
	c) a ausência absoluta de lances ou o exaurimento da disputa entre os interessados não são obstáculos para que o pregoeiro insista na apresentação de melhores condições, sendo tal conduta recorrente, mas que, de maneira inexplicável, acabou não acontecendo neste pregão;
	d) a vedação à subcontratação elevou os custos e reduziu a competitividade no certame, de forma que, inclusive, gerou no pregoeiro a sensação de análise legítima, uma vez que o valor da proposta estava dentro do que fora estimado;
	e) a jurisprudência do TCU estabelece que o pregoeiro tem a obrigatoriedade de realizar a negociação de preços, contudo, no caso sob exame, houve pressões intersetoriais para a célere conclusão do procedimento licitatório, o que, por si só, não ocasiona o erro procedimental, mas que se somaram aos efeitos da pandemia, com a perda de amigos e de parentes, e às dificuldades financeiras experimentadas, em um cenário de mudança brusca de rotina que causou transtornos à rotina pessoal e profissional, ocasionando um maior nível de fadiga, sobrecarga de trabalho e aumento no nível de estresse;
	f) o pregão em comento foi permeado de pedidos de esclarecimentos e impugnações, que geraram, antes mesmo da abertura da sessão, muito cansaço mental, além dos diversos documentos de habilitação analisados. Em decorrência disso, não me atentei ao procedimento de negociação, tendo finalizado a fase de lances em busca da adjudicação;
	g) cabe informar também que, ao final de cada exercício, a demanda de trabalho aumenta de maneira exponencial em nosso setor, sendo necessário concluir com a maior brevidade possível diversos procedimentos licitatórios, com o intuito de se conseguir empenhar dentro do exercício, para evitar que o recurso retorne ao Ministério da Educação sem ter alcançado o objetivo inicialmente planejado;
	h) a ocorrência se deu de forma isolada, sendo certo que não acontecerá novamente, pois, além do zelo costumeiro, passei a realizar todos os procedimentos com a atenção redobrada e total observação aos preceitos legais, mesmo que a situação exija rapidez. Reconheço a ação precipitada e sem cautela ao finalizar a fase de análise documental sem encaminhar a solicitação de negociação de preço, entretanto, a ocorrência não foi intencional;
	i) diante da falha havida na condução do pregão, devo adotar medidas complementares a fim de evitar que tal ocorrência venha a ocorrer novamente, a exemplo de: aperfeiçoar, durante a fase de negociação, um rito metodológico para realizar as negociações, ou seja, estabelecer uma sequência de procedimentos e documentos ordenados para a negociação; aperfeiçoar o procedimento de negociação via sistema, obedecendo ao comando legal, porém, sem deixar de enviar a contraproposta via e-mail, uma vez que muitos licitantes têm dificuldades de lidar com os sistemas de realização de pregões; caso não obtenha resposta em prazo razoável, utilizar o telefone para verificar os motivos da não manifestação; e ter em mente que a negociação é o passo mais importante do pregão, especialmente quando o certame conta com poucos interessados; e
	j) solicito que levem em consideração a justificativa apresentada, sobretudo porque não há qualquer outra reclamação, apuração, infração administrativa ou investigação na minha ficha funcional.
Análise:
Em suas razões de justificativa, o responsável reconheceu que não houve, de fato, a tentativa de negociação, porém ressaltou que o valor da proposta da empresa Servioeste estava abaixo do valor orçado pela administração. Sobre as propostas das duas empresas desclassificadas, o responsável disse entender que elas somente estavam abaixo do valor proposto pela Servioeste por conta de uma possível utilização de subcontratação, que não era autorizada pelo edital, ou porque as empresas presumiam que a administração não iria exigir todas as certidões necessárias para qualificação.
O responsável afirmou que sempre realiza a tentativa de negociação nos pregões, mas que não sabia explicar a razão de tal conduta não ter sido adotada no certame em questão. Ele destacou, no entanto, que houve pressões internas para a rápida conclusão da licitação, e que o PE 31/2020 foi permeado de pedidos de esclarecimentos e impugnações, o que teria gerado, antes mesmo da abertura da sessão, muito cansaço mental. Nessa mesma linha de entendimento, ressaltou ainda o aumento da demanda de trabalho do setor no final do exercício, dada a necessidade de conclusão dos procedimentos licitatórios, para que não se perdessem os créditos orçamentários, e os efeitos da pandemia da Covid-19, que teriam ocasionado maiores níveis de fadiga e de estresse.
Aduziu, por fim, que a ocorrência se deu de forma isolada e não-intencional; que adotaria medidas de controle complementares para evitar a repetição da falha; e que não havia, em sua ficha funcional, qualquer outra reclamação, apuração, infração administrativa ou investigação.
O fato de a proposta da empresa Servioeste, ao final declarada vencedora do certame, restar abaixo do valor estimado da contratação, não pode ser utilizado como justificativa para a não tentativa de negociação. Conforme já se afirmou na instrução em que se concluiu pela audiência dos responsáveis (peça 96, p, 8) , na modalidade pregão, a tentativa de negociação para reduzir o preço final constitui-se em um 'poder-dever' da administração (Acórdão 694/2014-TCU-Plenário, relator o Ministro Valmir Campelo) . E a negociação deve ser realizada mesmo se o valor ofertado for inferior ao valor orçado pelo órgão/entidade promotor do certame (Acórdão 534/2020-TCU-Primeira Câmara, relator o Ministro Walton Alencar Rodrigues) .
Ademais, a insustentabilidade das propostas das empresas desclassificadas, arguida pelo responsável, também não merece prosperar, tratando-se apenas de ilação. No caso concreto, a possibilidade de redução do preço ofertado pela Servioeste era evidente. Os preços das proponentes que acabaram sendo desclassificadas se mostravam exequíveis, posto que se situavam na mesma faixa de valor do menor preço obtido no Painel de Compras e utilizado como referência para definição do orçamento estimativo do pregão.
Decerto que a tentativa de negociação é um poder-dever da administração, mas não se pode esquecer que a empresa não está obrigada a reduzir o valor de sua proposta. Nesse sentido, pode-se considerar a conduta omissiva do pregoeiro como tendo sido uma falha de menor gravidade, dispensando-se a aplicação de sanção. Tal proposição está em consonância com as deliberações adotadas como paradigma, posto que, nos Acórdãos 694/2014 e 2.637/2015, ambos do Plenário do TCU, a questão do poder-dever da administração foi apenas objeto de ciência às unidades jurisdicionadas, sem imputação de multa aos responsáveis pelo Tribunal.    
Somam-se a isso as alegações acerca das dificuldades que surgiram no trâmite do pregão e das pressões internas para que o procedimento fosse concluído de forma célere, como também do aumento dos níveis de fadiga e de estresse decorrentes da maior carga de trabalho do setor de licitações no final do exercício e dos efeitos da pandemia da Covid-19, que devem ser consideradas na avaliação da gravidade da conduta, como circunstâncias práticas que impuseram, limitaram ou condicionaram as ações do pregoeiro, nos termos em que dispõe o §1º do art. 22 do Decreto-Lei 4.657/1942, Lei de Introdução às normas do Direito Brasileiro (LINDB) , com redação da Lei 13.355/2018.
Nessa mesma linha, em defesa do responsável, os argumentos no sentido de que a ocorrência questionada se deu de forma isolada e não-intencional e de que seriam adotados procedimentos de controle para evitar a repetição, como também a ausência de anotações negativas em sua ficha funcional, que podem ser consideradas circunstâncias atenuantes e de bom antecedente do pregoeiro, com suporte no §2º do art. 22 da LINDB, também a serem levadas em consideração.
Sendo assim, conquanto não tenham sido acolhidos, na íntegra, os argumentos do responsável tendentes a afastar a irregularidade objeto da audiência do Tribunal, propõe-se que seja dispensada a aplicação de multa, sendo suficiente dar ciência à Universidade sobre a conduta, a fim de que sejam adotadas medidas internas com vistas à prevenção de outras ocorrências semelhantes.
Razões de justificativa apresentadas por Sérgio Vieira, em resposta ao Ofício 35616/2021-TCU/Seproc: 
Item a: exigência de que as empresas licitantes possuíssem as licenças de operação de todas as etapas do serviço de coleta, transporte, tratamento e destinação final em nome próprio, e vedação, de forma injustificada, à subcontratação parcial dos serviços, consoante previsto nos itens 9.8.8, 9.8.9, 9.8.10, 9.8.11 e 9.11.6 do edital do PE 31/2020, e no item 12.1 do TR anexo do edital, da qual decorreu restrição ao caráter competitivo do certame.
Contextualização:
Utiliza-se desse campo para registrar as manifestações do responsável que antecederam suas razões recursais, tratando-se de uma apresentação sobre a situação da Universidade no que se refere ao tratamento dos resíduos acumulados e de um histórico dos levantamentos anteriores à realização do pregão (peça 118, p. 1-5) :
	a) a UFRRJ é uma instituição centenária, com grande beleza e riqueza patrimonial, mas também com problemas sérios, sendo talvez o mais relevante os riscos oriundos de resíduos acumulados por décadas, principalmente os resíduos químicos que podem trazer riscos graves à saúde dos trabalhadores e dos alunos, além de contribuírem para a ocorrência de explosões e incêndios;
	b) os quase trezentos prédios da Universidade não possuem Certificado de Aprovação do Corpo de Bombeiros, logo, não poderiam estar em funcionamento. Não há sequer um plano de emergência e de contingência em caso de evento não esperado. Nos últimos anos foram feitas algumas adequações, mas não são suficientes. Não existe um sistema de combate a incêndios por hidrantes. As solicitações à administração superior são recebidas, porém em regra faltam recursos para investimento;
	c) em virtude das expertises que detenho (relação nas p. 1-2 da peça 118) , fui requisitado pela direção para assumir como gestor de diversos contratos, chegando a acumular cinco contratos, entre outras demandas da UFRRJ;
	d) a Colosus [Coordenação de Logística Sustentável] foi idealizada por mim e implantada em 2016, para atender ao Plano de Logística Sustentável (PLS) do então Ministério de Planejamento Orçamento e Gestão, de 2013, posto que, até então, a Universidade não havia iniciado qualquer ação nesse sentido. A Coordenação foi composta inicialmente por mim e mais três servidores técnicos administrativos (Técnicos de Segurança do Trabalho) , e, posteriormente, por alunos bolsistas e estagiários multidisciplinares, que vieram suprir a falta de servidores, os quais acabaram sendo deslocados para outras atividades da Universidade. De 2015 a 2019, mais de 300 alunos, de diversas áreas, passaram pela Colosus, e as atividades realizadas contribuíram para suas formações;
	e) em 2015, um Inquérito Civil demandou a Reitoria da UFRRJ para apresentar as ações realizadas na gestão dos resíduos químicos. Até então, não existia sequer um plano de gestão desses resíduos. Foi quando me solicitaram para elaborar a resposta ao inquérito. Daí teve início um projeto de levantamento dos passivos químicos existentes nos diversos institutos da Universidade, com a ajuda de alunos dos últimos períodos do curso de Engenharia Química, por meio de bolsas do programa de assistência estudantil. Esse processo não se concluiu e anualmente ainda há solicitações de informações;
	f) o campus de Seropédica ocupa uma área aproximada de 4.000 hectares e possui cerca de 240 edificações. Doze prédios são destinados aos principais cursos e, apesar de haver grandes geradores de resíduos químicos entre os institutos, diversos outros setores também geram tais resíduos, a exemplo da Prefeitura Universitária, da Coordenação de Agronomia, do Biotério, do Acolhimento Animal. De tal modo que, precisar o volume de passivo químico gerado, bem como a classificação desses passivos, se sólidos ou líquidos, se identificados ou não, nos últimos quarenta anos, seria um trabalho extremamente árduo e que não poderia envolver apenas estudos dos alunos. Os alunos fizeram um levantamento amostral, por laboratório, e, mesmo assim, dois institutos, de Zootecnia e de Veterinária, demandaram quase dois anos de trabalho;
	g) em 2017 conseguimos acelerar os levantamentos, pois a Reitoria disponibilizou mais bolsas para os alunos no projeto. Porém os alunos realizavam esses levantamentos somente em seus horários de estágio, em torno de quatro horas semanais. Muitas vezes, solicitei à administração que dispusesse mais servidores para o projeto, entretanto, entre 2017 e 2019, os três servidores técnicos administrativos em segurança do trabalho foram transferidos para outro setor, fragilizando ainda mais a Colosus, que passou a contar basicamente com alunos para atender às suas demandas;
	h) quando se iniciou o processo de contratação de empresa especializada para realizar os serviços de coleta de resíduos químicos, em 2018, os levantamentos realizados pelos alunos somente haviam abrangido dois institutos, porém os dados foram atualizados pela equipe e utilizados para o dimensionamento de 2020, quando da licitação;
	i) cada diretoria de instituto recebeu uma solicitação para quantificação dos passivos existentes, porém não houve resposta. Devido à urgência de se iniciar o processo licitatório, foram então utilizados os dados disponíveis, a partir dos levantamentos realizados pelos alunos. Tanto a Universidade quanto os responsáveis pelos setores foram negligentes quanto à coleta, conforme ficou demonstrado nos registros fotográficos anexados (peça 118, p. 62-77) . Foram encontrados resíduos químicos jogados de qualquer forma em locais inapropriados, enterrados, resíduos acumulados sem identificação em tambores, resultados de misturas desconhecidas utilizadas em aulas práticas, volumes de resíduos engarrafados e vencidos, porém que nunca foram utilizados, em sua maioria de alta periculosidade, demonstrando a falha no processo de planejamento de compras e o desperdício do dinheiro público; e
	j) vale ressaltar que o contrato anterior (Contrato 39/2012) se destinava apenas à coleta dos resíduos produzidos pelo Instituto de Química. Não se tinha, assim, conhecimento do passivo dos últimos quarenta anos, que foi retirado, parcialmente, pela empresa Servioeste, vencedora do Pregão 31/2020. De tal forma que não se pode comparar o Contrato 39/2012 com o Contrato 31/2020.
Razões de justificativa do responsável (peça 118, p. 7-10) :
	a) até 2017, a atribuição de elaborar os documentos de contratação, como termo de referência e edital, era responsabilidade do Departamento de Materiais e Serviços Auxiliares (DMSA) . Os servidores do referido departamento esclareciam suas dúvidas com os setores técnicos específicos, para então elaborarem o estudo técnico preliminar e o termo de referência das licitações;
	b) minha formação é de Engenheiro de Segurança do Trabalho, função para a qual estou nomeado, com atribuições legais estipuladas pelo Ministério da Educação, entre as quais não consta elaboração de documentos relacionados a licitações públicas. Sempre adverti a alta administração da UFRRJ da minha impossibilidade de assumir tais tarefas, já que não dispunha de servidores com expertise nas áreas administrativa e jurídica, e se o fiz foi por querer contribuir com a Administração Pública;
	c) a sobrecarga de trabalho destinada à Colosus, além de trazer sofrimento, também implicava em risco de falhas, dada a impossibilidade de revisões criteriosas de todos os documentos gerados, tendo em vista a quantidade de funções que me foram delegadas (portarias de nomeação nas p. 23-28; 30-35; e 37-43 da peça 118) ;
	d) ao elaborar os documentos objetos da oitiva, segui o que a Universidade vinha fazendo em licitações anteriores, a exemplo do PE 229/2013 e do PE 54/2017, ambos vedando a subcontratação do objeto do contrato e exigindo licença de operação para todas as etapas dos serviços, cujos atos haviam sido revisados pelo DMSA e aprovados pela Procuradoria Geral da União, setores da UFRRJ que detêm conhecimento sobre Administração Pública e legislações pertinentes a contratos, e que deveriam apontar o que afrontava a legislação antes de os editais serem encaminhados ao processo licitatório. Nos referidos editais, que tinham por objeto a contratação de serviços de coleta de resíduos sólidos urbanos e resíduos de saúde, os setores administrativo e jurídico aceitaram a vedação à subcontratação. Caso contrário, teriam corrigido esses vícios nos editais;
	e) logo que tomei ciência do entendimento do TCU a respeito da subcontratação e da dificuldade do presente objeto ser executado por uma só empresa, agi de imediato para incluir em todos os demais contratos a possibilidade de subcontratar parte dos serviços, a exemplo dos processos 23083.041750/2019-82, para contratação de empresa especializada para coleta, transporte, tratamento e destino de resíduos de saúde (A1, A2, A3 e) , e, mais recentemente, para o novo processo 23083.044032/2021-82, destinado à contratação de empresa especializada para coleta, transporte, tratamento e destino de resíduos de saúde (Químicos, Classe B) ;
	f) as ações desempenhadas tiveram caráter técnico da minha área de responsabilidade e conhecimento, visando sempre garantir que a administração lograsse êxito em suas contratações da maneira mais segura possível. Assim, quando mantive o entendimento a respeito da subcontratação, em face da tentativa de impugnação do edital, esperava estar dando segurança à UFRRJ, dado que em inúmeras vezes as empresas não reúnem as condições de habilitação para participar dos certames e apenas tentam postergar e impossibilitar a conclusão do processo de contratação;
	g) nos termos apontados pelo Tribunal, no tocante à divergência suscitada pelo DMSA, quanto ao item 7.4 do edital, que vedava a subcontratação, e os itens 12.22 a 12.24, que disciplinavam a subcontratação, ao tempo em que ratifico a incoerência, entendo que o DMSA, como unidade da UFRRJ que disciplina os editais de licitação, deixou de informar que a vedação à subcontratação afrontava a lei e a jurisprudência do TCU, abstendo-se de se posicionar de forma contrária à inclusão de tal disposição no edital;
	i) sendo assim, solicito ao Ministro Relator que, ao avaliar minha conduta, o faça como tendo sido um erro de um servidor que agiu de boa-fé, com o intuito de atender à finalidade pública, e que se justifica pela falta de conhecimento técnico e administrativo, em razão do cargo por mim exercido, de Engenheiro de Segurança do Trabalho. Devendo também levar em consideração que, para atender à solicitação da administração para construção do termo de referência do pregão, adotei como base documentos de licitações anteriores, nos quais tais erros não foram apontados, bem como, que a administração falhou na revisão do referido edital, que poderia ter sido realizada antes da data do pregão e indicado, de forma clara e decisiva, as correções que deveriam ser realizadas.
Análise:
O responsável alegou ter sido nomeado para o cargo de Engenheiro de Segurança do Trabalho, para o qual tem formação, cujas atribuições não relacionam a elaboração de documentos relacionados a licitações. Ressaltou que até 2017, antes portanto dos trâmites iniciais do PE 31/2020, a responsabilidade de elaborar termos de referências e editais era do Departamento de Materiais e Serviços Auxiliares da Universidade (DMSA) ; que o referido Departamento deixou de informar que a vedação à subcontratação afrontava a lei e a jurisprudência do Tribunal; e que, ao elaborar o ETP e o TR do pregão, seguiu o que a UFRRJ vinha fazendo em licitações anteriores, em atos que haviam sido revisados pelo DMSA e aprovados pela Procuradoria Geral da União.
Complementou afirmando que, quando manteve o entendimento a respeito da vedação à subcontratação, por ocasião da tentativa de impugnação ao edital, esperava estar assegurando à Universidade que as empresas detivessem as condições para executar o objeto do contrato, em razão de que, por diversas vezes, as empresas não reúnem as condições de habilitação para participar dos certames e apenas tentam postergar e impossibilitar a conclusão do processo de contratação.
No mais, ressaltou a sobrecarga de trabalho na Coordenação de Logística Sustentável, da qual era titular, e informou que, tão logo teve ciência do entendimento do TCU a respeito da matéria e da dificuldade de objeto do contrato ser executado por uma única empresa, agiu para incluir em todos os demais editais a possibilidade de subcontratação de parte dos serviços.
A alegação do responsável, no sentido de que não detinha conhecimento técnico e administrativo, inclusive como decorrência natural do cargo que ocupava, para se desincumbir das atribuições que lhe foram delegadas, não merece prosperar. Ao aceitar as tarefas de elaborar o Estudo Técnico Preliminar e o Termo de Referência do edital, o então Coordenador da Colosus avocou para si a responsabilidade pela definição das regras e dos critérios necessários para a habilitação das empresas perante o pregão.
Ele subscreveu o ETP (peça 88, 148-167) como integrante técnico e representante da unidade requisitante, com informação, no item 11.1, de que não haveria subcontratação. Ele subscreveu o TR do edital (peça 88, 205-238) , também como integrante técnico e representante da unidade requisitante, cujos itens 16.3.5, 16.3.6, 16.3.7, 16.3.8 e 16.3.12 prescreviam a exigência de que as licenças de operação deveriam ser apresentadas em nome do proponente, não sendo aceito qualquer tipo de terceirização.
As disposições que vedavam a subcontratação no edital, deve-se ressaltar, foram objetos de tentativas de impugnação apresentadas pelas empresas Resilog Transporte e Logística Ltda. e Limplace Comércio e Serviços Ltda. (peça 88, p. 572-573; 574-577) . O próprio DMSA também acionou o coordenador da Colosus para prestar esclarecimentos a respeito da subcontratação, tratando de uma divergência constatada no edital (peça 88, p. 203) . Em todas essas oportunidades, o responsável teve oportunidade de rever seu posicionamento em tempo hábil, porém não o fez.
Consultado o edital do PE 54/2017, ao qual se referiu o responsável como um dos exemplos de licitação realizada pela UFRRJ para contratação dos serviços de coleta de resíduos da área de saúde, e que foi utilizado como modelo para o certame objeto da presente representação, constatou-se, no item 23.21 do edital e no item 9.1 do TR, que a prática da Universidade era, de fato, proibir a subcontratação (peça 120, p. 29 e 42) .
Sendo assim, de se esperar que um gestor sem experiência na elaboração de termos de referência de licitações iria repetir as regras que já vinham sendo adotadas pela administração. Tal fato se soma às pressões para conclusão do certame com brevidade, dada a urgência em se coletar os resíduos acumulados, e à boa-fé do responsável em tentar dar solução para o problema, com o intuito de proteger os interesses da administração, para minimizar a gravidade da infração. Além disso, conforme o próprio responsável informou, ele já havia promovido a alteração da regra, passando a permitir a subcontratação em dois processos de licitação que estavam em trâmite, o que demonstra a adoção de medidas internas com vistas à prevenção de outras ocorrências semelhantes.
Nessa linha de entendimento, a par de todo o contexto da contratação, tendo em vista as circunstâncias que impuseram, limitaram ou condicionaram as ações do Coordenador da Colosus, nos termos em que dispõe o §1º do art. 22 do Decreto-Lei 4.657/1942 (LINDB) , que se propõe, conquanto não tenham sido acolhidos os argumentos tendentes a afastar a irregularidade objeto da audiência do Tribunal, seja dispensada a aplicação de multa ao responsável, dispensando-se também a ciência da UFRRJ quanto a esse ponto, porque tal medida já foi adotada pelo subitem 9.3 do Acórdão 1235/2021-TCU-Plenário (peça 98) .
Item b: imprecisão na definição do objeto do pregão, consistindo em falhas no dimensionamento e na individualização dos serviços: em relação às quantidades que constituíam o passivo de resíduos químicos existente há muitos anos e também que se acumulara durante o período sem cobertura contratual; em relação à estimativa de produção regular de resíduos pelas unidades internas da Universidade (institutos, centros) ; em relação à não divisão do que deveria ser recolhido a título de resíduos acumulados e de produção regular de resíduos, para melhor especificação do objeto contratual; e em relação à não especificação do que seriam resíduos químicos sólidos e líquidos, tendo em vista a variação do custo de tratamento de cada qual, do que decorreram a oferta de preços elevados para a execução dos serviços e o exaurimento precoce do objeto contratual.
Razões de justificativa do responsável (peça 118, p. 12-19) :
	a) a gestão de resíduos químicos em órgãos de ensino, pesquisa e extensão, como é o caso da UFRRJ, não é uma coisa simples, ainda mais quando não há uma cultura de segurança ambiental pelos gestores, servidores e alunos da instituição. É fácil apontar um culpado para responder pelo que não deu certo. Mas os fatores que levaram às falhas dessa primeira coleta de resíduos químicos da UFRRJ antecedem as gestões dos últimos quarenta anos, já que se encontraram produtos que datam da década de 1980;
	b) a culpabilidade a mim imposta recai sobre todos os diretores de institutos e chefes de setores que não fazem a gestão correta de seus resíduos. Uma auditoria ambiental na Universidade retrataria cenários de extrema negligência, que não cabem a mim, por questões de ética e de compromissos como servidor, descrever;
	c) apesar de ter reconhecido a falha na descrição do objeto, conforme relatou o TCU, esclareço que este reconhecimento não se resume à não identificação, em itens diferentes, dos resíduos químicos sólidos e líquidos. A complexidade foi observada de maneira amostral pela equipe que fez o levantamento, alunos de Engenharia Química dos últimos anos, em razão de não se dispor de servidores qualificados para tal tarefa. Os riscos envolvidos eram muito grandes, por se tratar de resíduos acumulados por mais de quarenta anos, por serem misturas desconhecidas e pela gestão incorreta desses resíduos, caracterizando risco grave e iminente de acidente por explosão seguida de incêndio;
	d) conforme demonstrado no arquivo fotográfico (peça 118, p. 62-77) , o descarte pelos institutos e setores da Universidade não demonstrou preocupação quanto à segregação dos resíduos, criando riscos de incêndio, explosão e contaminação, em prejuízo da população universitária e do meio-ambiente. Muitos dos descartes foram colocados diretamente sobre o solo, de tal forma que se tornou impossível para a equipe de levantamento e classificação dos passivos químicos diferenciar o que era gás, líquido ou sólido, conforme deveria ser a segregação adequada;
	e) foi solicitada aos setores geradores de resíduos, Reitoria, diretorias de institutos e chefias de setores, a relação dos produtos que seriam descartados. Porém, poucos responderam, em parte porque tais setores não faziam a segregação dos seus resíduos antes do descarte, conforme pode ser observado nos documentos em anexo (peça 118, p. 45-60) e nos arquivos fotográficos;
	f) de se observar que no pregão em exame não houve solicitação de segregação dos resíduos pela empresa, pois tal encargo seria dos setores geradores, o que, porém, não tendo sido realizado, acabou sendo feito pela empresa contratada, durante o procedimento de coleta, no que foi acompanhada pelo gestor e pelo fiscal do contrato;
	g) além da falta de servidores disponíveis para realização dos levantamentos prévios, que foi feito por alunos, o edital do pregão em exame foi o primeiro a cuidar da coleta de passivos químicos da Universidade, que vinham se acumulando, nos últimos quarenta anos, em diversos setores. Isso implica na ausência de uma cultura correta para os procedimentos de descarte pelos institutos, de tal forma que, para elaboração desse primeiro termo de referência para contratação de empresa especializada, também não existia um modelo adequado para ser seguido;
	h) a imprecisão na definição do objeto do pregão deveu-se, então: à ausência de servidores destinados para realizar um levantamento preciso dos passivos a serem coletados; à ausência de cultura de segregação correta dos resíduos químicos na Universidade; à falta de experiência da Colosus para elaboração de termo de referência sobre o tema; ao grande volume de trabalho e responsabilidade sobre o gestor da Colosus; à responsabilidade do gestor da Colosus de responder ao Inquérito Civil 1.30.001.001882/2015-11, sobre passivos químicos, do que decorreu uma pressão da Reitoria para que se agisse com celeridade; e à preocupação, em razão do mau armazenamento dos resíduos, alguns dos quais proibidos pela Vigilância Sanitária, pela idoneidade técnica da empresa para realizar a coleta e o transporte, dado o risco de acidentes durante esses procedimentos;
	i) sobre a separação do que era passivo químico do que era produzido de forma regular pela UFRRJ, cabe justificar que, quando da coleta, se decidiu fazê-la de forma contínua, para aproveitar o afastamento de servidores, alunos e terceirizados durante o período de Pandemia da Covid-19. Em minha análise, sem a presença da população universitária, diminuía muito o risco grave de acidentes, se limitando a tarefa aos fiscais de contrato, profissionais da empresa contratada e representante do ponto de coleta; e
	j) reconheço que o dimensionamento para um novo edital se dá com aprendizado, deixando-se para os geradores a responsabilidade de quantificação, já que a experiência anterior, de me colocar proativamente para suprir a deficiência das diretorias dos institutos e das chefias de departamentos e setores, atraiu para mim a culpa sobre as falhas aqui identificadas. Entretanto, se não tivéssemos utilizados as ferramentas para realizar o referido dimensionamento, provavelmente nenhum passivo químico teria sido retirado da UFRRJ e, talvez, as não conformidades apontadas também não tivessem sido observadas, com possibilidade de ocasionarem eventos de consequências graves à Universidade, o que também atrairia para mim a culpa, neste caso, por não ter tomado decisões que pudessem mitigar as consequências.
Análise:
O responsável reiterou, quanto a este item da audiência, sua falta de conhecimento técnico em matéria de licitações e contratos e também se reportou ao grande volume de trabalho que se encontrava sobre o encargo da Colosus, tendo ressaltado sua responsabilidade em responder a um Inquérito Civil sobre passivos químicos da Universidade, do que decorreu certa pressão da Reitoria para que ele agisse com celeridade.
Sobre o objeto do certame, destacou as dificuldades para avaliação quantitativa e qualitativa tanto dos passivos químicos quanto dos resíduos de produção regular da Universidade. Nesse sentido, se referiu ao tempo em que os resíduos vinham se acumulando, mais de quarenta anos, à novidade que era fazer levantamento de tal magnitude, à indisponibilidade de pessoal para realizar a tarefa; às condições inadequadas de armazenamento dos resíduos; e à falta de colaboração dos setores da Universidade geradores de resíduos químicos, por ausência de respostas ao levantamento.
Por outro lado, ao tempo em que reconheceu as falhas na definição do objeto do pregão, atribuindo-as em parte à extrapolação, que se mostrou inadequada, da amostra obtida nos poucos levantamentos realizados, o responsável chamou atenção para a importância de ter sido adotada, com a contratação da empresa, alguma medida efetiva com o intuito de resolver o problema, ante a necessidade urgente de serem coletados os resíduos químicos acumulados na Universidade, em razão do risco de explosões e incêndios que tais substâncias poderiam ocasionar.
Conforme já se assentou no item precedente da audiência, a alegação do responsável, no sentido de que não detinha conhecimento técnico e administrativo para se desincumbir das atribuições que lhe foram delegadas, não merece prosperar. Ao aceitar as tarefas de elaborar o Estudo Técnico Preliminar e o Termo de Referência do edital, o então Coordenador da Colosus avocou para si a responsabilidade pela definição e delimitação do objeto do pregão.
Ele subscreveu o Estudo Técnico Preliminar (peça 88, 148-167) como integrante técnico e representante da unidade requisitante, do qual consta, nas p. 151-154, a descrição do levantamento realizado pela Colosus, que serviu de parâmetro para a estimativa das quantidades demandadas para os campi de Seropédica e de Itacuruçá. Ele subscreveu o Termo de Referência do edital (peça 88, 205-238) , também como integrante técnico e representante da unidade requisitante, cujo objeto, no item 1 (p. 205) , prescreveu a prestação de serviços de coleta, transporte, tratamento e destinação final de resíduos químicos, sendo 60.000 kg estimados em Seropédica e 8.000 kg, em Itacuruçá, porém sem previsão de qualquer outra distinção quanto ao objeto.
Além disso, a Colosus fora alertada pelo DMSA (peça 88, p. 141-143) sobre a fragilidade do dimensionamento do objeto do pregão, cuja estimativa de coleta havia envolvido apenas dois Institutos da Universidade, com riscos de que a projeção (a maior ou a menor) poderia acarretar prejuízos para a execução do serviço. Nesse mesmo documento, o DMSA chamou atenção ainda ao passivo de resíduos químicos existentes, tendo sugerido um estudo quanto à viabilidade de uma coleta inicial para retirá-lo, de forma a evitar problemas com eventual renovação do contrato. Ou seja, o responsável teve a oportunidade, ainda que premido pela necessidade de concluir o pregão, de rever seu posicionamento quanto à definição e delimitação do objeto do certame, porém não o fez.
A falta de especificação adequada do objeto, sob os aspectos quantitativo, abrangendo os montantes de resíduos acumulados e a produção mensal de resíduos, e qualitativo, no tocante à identificação adequada dos produtos (rotulagem) e à separação do que era resíduo sólido e líquido, decerto que interferiu na definição do preço da contratação, acarretando efeitos danosos para a administração. Ainda que não se tenha constatado sobrepreço, de se esperar que, em razão das deficiências na identificação da natureza dos resíduos, os preços tenham sido ofertados levando em consideração a prevalência de produtos que requeriam manejo mais especializado e tratamento e destinação mais complexas e caras, onerando a proposta e, em consequência, o preço da contratação.
As falhas no dimensionamento do objeto ficaram evidenciadas no relatório de execução dos serviços, subscrito pelo próprio Sr. Sérgio Vieira, na condição de Coordenador da Colosus (peça 91) . Consta ali que os registros acumulados de medições, que vão de 4/8 a 29/9/2020, exauriram o quantitativo anual do contrato para o campus de Seropédica e praticamente esgotaram o quantitativo estimado para o campus de Itacuruçá em apenas dois meses de execução contratual. E que, apesar de o volume anual do contrato ter sido todo utilizado, em parte em razão da mudança na forma de execução do instrumento, um grande volume de passivos químicos ainda existia na Universidade, amontoado em diferentes locais.
Ao que se apresenta, as dificuldades apontadas pelo responsável para realizar o levantamento que propiciou a definição do objeto do certame, quais sejam: carência de pessoal, condições inadequadas de armazenamento dos resíduos e falta de colaboração dos setores da instituição, além da sobrecarga de trabalho da coordenação, foram determinantes para o mal dimensionamento do objeto do pregão. São circunstâncias práticas que impuseram, limitaram ou condicionaram as ações do Coordenador do Colosus, nos termos em que dispõe o §1º do art. 22 do Decreto-Lei 4.657/1942 (LINDB) , e que devem ser consideradas na avaliação da conduta, no sentido de reduzirem a gravidade da infração.
Nessa linha de entendimento, conquanto não tenham sido acolhidos, na íntegra, os argumentos do responsável tendentes a afastar a irregularidade objeto da audiência do Tribunal, considerando também a atuação proativa do responsável, que agiu com o interesse de resolver um problema antigo da instituição, propõe-se que seja dispensada a aplicação de multa, dispensando-se também a ciência da UFRRJ quanto a esse ponto, porque já feita determinação no mesmo sentido pelo subitem 9.2.2 do Acórdão 1235/2021-TCU-Plenário (peça 98) .

	G. Conclusão

	Quanto ao mérito, conhecida a representação pelo Acórdão 1235/2021-TCU-Plenário (peça 98) , ela deve ser considerada procedente.
Propõe-se, no entanto, que seja dispensada a aplicação de multa pelo Tribunal, tendo em vista as circunstâncias práticas que impuseram, limitaram e/ou condicionaram a atuação dos responsáveis.

	H. Impacto dos Encaminhamentos Propostos

	Haverá impacto relevante na Unidade Jurisdicionada e/ou na sociedade, decorrente dos encaminhamentos propostos?
	Não

	I. Pedido de Ingresso aos Autos, de Informações/Vistas/Cópias, e de Sustentação Oral

	Há pedido de ingresso aos autos feito por terceiros?
	Não

	Há pedido de informações/vistas/cópia do processo?
	Não

	Há pedido de sustentação oral feito por terceiros?
	Não

	J. Processos Conexos, de Contas e Apensos

	Há processos conexos noticiando possíveis irregularidades na contratação ora em análise?
	Não

	Há processos de contas referentes ao (s) exercício (s) em que as irregularidades ocorreram?
	Não

	Há processos apensos?
	Não

	K. Proposta de Encaminhamento

	Em virtude do exposto, propõe-se:
42.1.	no mérito, considerar a presente representação procedente; 
42.2.	rejeitar as razões de justificativa apresentadas por Anderson Henrique da Silva, CPF XXX.916.327-XX, em relação ao item 'a' da audiência, deixando, excepcionalmente, de lhe aplicar a multa legal, considerando os obstáculos e as dificuldades reais enfrentadas pelo gestor e as exigências das políticas públicas a seu cargo, em sintonia com o previsto no art. 22 do Decreto-lei 4.657/1942 (Lei de Introdução às Normas do Direito Brasileiro) , alterado pela Lei 13.655/2018;
42.3.	rejeitar as razões de justificativa apresentadas por Sérgio Vieira, CPF XXX.345.887-XX, em relação aos itens 'a' e 'b' da audiência, deixando, excepcionalmente, de lhe aplicar a multa legal, considerando os obstáculos e as dificuldades reais enfrentadas pelo gestor e as exigências das políticas públicas a seu cargo, em sintonia com o previsto no art. 22 do Decreto-lei 4.657/1942 (Lei de Introdução às Normas do Direito Brasileiro) , alterado pela Lei 13.655/2018;
42.4.	dar ciência à Universidade Federal Rural do Rio de Janeiro, com fundamento no art. 9º, inciso I, da Resolução - TCU 315/2020, sobre a seguinte impropriedade/falha, identificada no Pregão Eletrônico 31/2020, para que sejam adotadas medidas internas com vistas à prevenção de outras ocorrências semelhantes:
	a) ausência de tentativa de negociação pelo pregoeiro, que deixou de solicitar uma contraproposta ao licitante detentor do 3º maior preço, o qual findou sendo declarado vencedor do certame com sua proposta inicial, contrariando o art. 38, caput, do Decreto 10.024/2019, o Acórdão 694/2014-TCU-Plenário, relator o Ministro Valmir Campelo, e o Acórdão 534/2020-TCU-Primeira Câmara, relator o Ministro Walton Alencar Rodrigues;	
42.5.	informar à Universidade Federal Rural do Rio de Janeiro e ao representante do acórdão que vier a ser proferido, destacando que o relatório e o voto que fundamentam a deliberação encaminhada podem ser acessados por meio do endereço eletrônico www.tcu.gov.br/acordaos; e
43.6.	arquivar os presentes autos, nos termos art. 169, II, do Regimento Interno deste Tribunal.

É o Relatório.

Jeferson Doacyr Balbinot (034.244.159-01) e Sandra Marta Balbinot (018.815.809-03), representando Servioeste Soluções Ambientais Ltda; Ernesto Balbino da Silva (583.629.407-00), representando Landtec Consultoria Ambiental e Serviços de Construção Civil Ltda.

Não atuou.

REPRESENTAÇÃO. PREGÃO ELETRÔNICO. RESTRIÇÃO AO CARÁTER COMPETITIVO. DETERMINAÇÃO PARA A NÃO PRORROGAÇÃO DO CONTRATO - ACÓRDÃO 1235/2021 - PLENÁRIO. AUDIÊNCIAS. REJEIÇÃO DAS RAZÕES DE JUSTIFICATIVA. DISPENSA DA APLICAÇÃO DE SANÇÃO. INCIDÊNCIA, NO CASO CONCRETO, DE CIRCUNSTÂNCIAS AVALIADAS À LUZ DO ART. 22 DO DECRETO-LEI 4.657/1942, ALTERADO PELA LEI 13.655/2018 (LEI DE INTRODUÇÃO ÀS NORMAS DO DIREITO BRASILEIRO). CIÊNCIA AO JURISDICIONADO. 1. A negociação com o licitante vencedor do pregão eletrônico, cuja proposta de preços foi a terceira melhor colocada, visando a obtenção de melhor proposta de preços, é providência a ser tomada mesmo que o valor da proposta seja inferior ao valor orçado pelo órgão licitante, considerando o princípio da indisponibilidade do interesse público e consoante entendimentos extraídos dos precedentes Acórdãos 694/2014 - TCU - Plenário e 534/2020-TCU-1ª Câmara. 2. A exigência de que as empresas licitantes possuam as licenças de operação de todas as etapas do serviço de coleta, transporte, tratamento e destinação final de resíduos químicos em nome próprio, aliada à vedação, de forma injustificada, à subcontratação parcial dos serviços, salvo casos excepcionais, técnica e devidamente justificados, constitui restrição ao caráter competitivo do certame. 3. Em decisão sobre regularidade de conduta ou validade de ato, contrato, ajuste, processo ou norma administrativa, serão consideradas as circunstâncias práticas que houverem imposto, limitado ou condicionado a ação do agente, nos termos do art. 22, § 1º, da Lei de Introdução às Normas de Direito Brasileiro, as quais, no limite, podem dispensar a aplicação de sanções, como é o caso destes autos.

REPRESENTAÇÃO (REPR)

Secretaria de Controle Externo de Aquisições Logísticas (Selog).

Trata-se de Representação, com pedido de medida cautelar, formulada pela Empresa Landitec Consultoria Ambiental e Serviços de Construção Civil Ltda., em face de possíveis irregularidades na realização, pela Universidade Federal Rural do Rio de Janeiro - UFRRJ, do Pregão Eletrônico 31/2020, cujo objeto consistiu na contratação de empresa especializada na prestação de serviço de coleta, transporte, tratamento e destinação final de resíduos químicos (sólidos e líquidos) .
2.	Na inicial a representante aduziu que o certame foi lançado com cláusulas restritivas à competitividade, uma vez que os itens 9.8.9 e 9.8.10 do Pregão Eletrônico 31/2020 contiveram exigência no sentido de que a licitante também fosse especializada no tratamento e na destinação final dos resíduos químicos, e não apenas em sua coleta e transporte, fato que, aliado ao disposto no item 12.1 do termo de referência daquele instrumento convocatório, o qual vedava a subcontratação parcial do objeto licitado, importou no alijamento das duas melhores propostas apresentadas e na contratação da licitante classificada em terceiro lugar. 
3.	Diante desse quadro, a representante pleiteou a suspensão de todos os atos afetos à contratação da Empresa Servioeste Soluções Ambientais Ltda., licitante declarada vencedora do certame em destaque, e, no mérito, a determinação de retorno do procedimento à fase de análise das propostas, com recusa da proposta vencedora, por ser mais onerosa para a Administração, ou, alternativamente, que se decretasse a anulação do Pregão Eletrônico 31/2020 e dos atos administrativos subsequentes, aí incluído o contrato firmado.
4.	Após a realização das oitivas, nova instrução a cargo da Selog consignou que restava ausente o requisito do periculum in mora, em função de o contrato decorrente da licitação em tela já se encontrar firmado e em execução desde julho de 2020, bem assim, diante de perigo na demora reverso, tendo em vista o serviço em questão ser essencial para a UFRRJ, e ausente contrato capaz de servir à prestação do serviço. Além do mais, os produtos químicos que se pretendiam fazer a retirada apresentavam diversos riscos, incluindo de explosão e de contaminação das pessoas e do meio ambiente.
5.	Assim, indeferi a cautelar pleiteada, sinalizando que, caso confirmados os indícios de irregularidades, o caminho a ser adotado seria da não prorrogação contratual, de maneira a preparar-se o planejamento e realização de novo certame escoimado das falhas porventura apontadas, sem prejuízo de outras medidas. Ato contínuo, determinei o aprofundamento dos exames.
6.	Em decorrência, foram realizadas as oitivas da UFRRJ e da empresa contratada em face:
6.1 - da exigência de que as empresas licitantes possuíssem as licenças de operação de todas as etapas do serviço de coleta, transporte, tratamento e destinação final em nome próprio, e a vedação, de forma injustificada, à subcontratação parcial dos serviços, consoante previsto nos itens 9.8.8, 9.8.9, 9.8.10, 9.8.11 e 9.11.6 do edital, o que restringiu o caráter competitivo do certame, em afronta ao art. 3º, caput e § 1º, inciso I, da Lei 8.666/1993;
6.2 - da imprecisão na definição do objeto do certame, em razão das inconsistências verificadas no seu dimensionamento, em afronta ao art. 3º, inciso II, da Lei 10.520/2002, e à Súmula 177 do TCU; 
6.3 - dos preços obtidos no certame, que se encontravam bem acima dos preços efetivamente praticados no mercado (comparação com outros pregões realizados) , o que indicaria a presença de sobrepreço no resultado da licitação, em afronta ao art. 3º, caput, e art. 43, inc. IV, da Lei 8.666/1993.
7.	Determinei, ainda, a realização de diligência com vistas ao encaminhamento de cópia dos documentos relativos aos pagamentos porventura efetuados no âmbito do contrato firmado, incluindo notas fiscais, documentos de liquidação da despesa, com as pesagens realizadas nos resíduos coletados, e relatórios de acompanhamento da execução contratual, bem como a pesquisa de preços que embasou o referencial da UFRRJ no PE 31/2020, a fim de elucidar as questões levantadas.
8.	Afastado o indício de sobrepreço, decidiu este Tribunal, em etapa processual seguinte, e mediante o Acórdão 1235/2021-TCU-Plenário:
"9.1. conhecer da representação, satisfeitos os requisitos de admissibilidade constantes no art. 113, § 1º, da Lei 8.666/1993, c/c os arts. 235 e 237, inciso VII, e parágrafo único, do Regimento Interno/TCU;
9.2. determinar à Universidade Federal Rural do Rio de Janeiro (UFRRJ) , com fundamento nos arts. 43 e 45 da Lei 8.443/1992 c/c o art. 250 e 251 do Regimento Interno/TCU, bem como com fundamento no 4º, inciso I, da Resolução - TCU 315/2020, que, no prazo de 15 (quinze) dias, contados da ciência desta deliberação, adote providências quanto aos itens abaixo indicados e informe, ao final do referido prazo, a este Tribunal, as medidas adotadas, tendo em vista as violações verificadas aos dispositivos constantes do art. 3º, caput e § 1º, inciso I, e art. 72 da Lei 8.666/1993, notadamente, da restrição ao caráter competitivo do Pregão Eletrônico 31/2020:
9.2.1. se abstenha de prorrogar a vigência do Contrato 12/2020, celebrado com a Servioeste Soluções Ambientais Ltda., ao término de seu período de vigência atual; e
9.2.2. realize um estudo para dimensionamento adequado da quantidade de resíduos químicos acumulados na universidade (passivo existente) e de resíduos de produção mensal, avaliando a conveniência de separá-los em itens distintos, dado o potencial de ampliar a participação de possíveis interessados e a competitividade da licitação, e de distinguir os resíduos químicos sólidos dos líquidos, em razão do custo diferenciado de tratamento, o que também tende a interferir na definição do preço da contratação, caso pretenda realizar novo certame para a contratação dos serviços;
9.3. dar ciência à Universidade Federal Rural do Rio de Janeiro (UFRRJ) , com fundamento no art. 9º, inciso I, da Resolução - TCU 315/2020, sobre as seguintes impropriedades/falhas, identificadas no Pregão Eletrônico 31/2020, das quais decorreu a restrição indevida ao caráter competitivo do certame, em afronta ao art. 3º, caput e § 1º, inciso I, e ao art. 72 da Lei 8.666/1993, para que sejam adotadas medidas internas com vistas à prevenção de outras ocorrências semelhantes, sem prejuízo da expedição de outras medidas de ciência, determinação ou recomendação em etapa processual futura deste processo:
9.3.1. inclusão, nos itens 9.8.8, 9.8.9, 9.8.10, 9.8.11 e 9.11.6 do Edital, de exigência de que as empresas licitantes possuíssem as licenças de operação de todas as etapas do serviço de coleta, transporte, tratamento e destinação final em nome próprio; e
9.3.2. vedação, de forma injustificada, à subcontratação parcial dos serviços, reiterada no item 12.1 do termo de referência;
9.4. autorizar, desde logo, o monitoramento da determinação e a adoção das medidas preliminares saneadoras necessárias à apuração de responsabilidades pela unidade instrutiva, em face das irregularidades descritas no relatório integrante desta deliberação;
9.5. dar ciência deste acórdão ao representante e à UFRRJ; e
9.6. restituir o processo à Selog para prosseguimento do feito."
9.	À ocasião desse julgamento, consignei no voto condutor da deliberação que dois indícios de irregularidades foram apontados pela secretaria também de relativa gravidade, os quais ensejariam a realização de audiências dos responsáveis, razão essa para o disposto no subitem 9.6 do referido acórdão.
10.	O primeiro, consistiu em falhas no dimensionamento do objeto do pregão, uma vez que a contratação previa o recolhimento mensal dos resíduos químicos sólidos e líquidos produzidos nas unidades. Todavia, o volume previsto no contrato foi consumido logo nos primeiros meses, em que pese a vigência anual do contrato, em razão da necessidade de retirada de passivos relativos aos resíduos acumulados ao longo de muitos anos. 
11.	Conforme ali registrado, a Universidade, em sua resposta, reconheceu tais falhas, não apenas quanto ao dimensionamento, mas também quanto à individualização do objeto do pregão, tanto em relação às quantidades que constituíam o passivo de resíduos químicos existente há muitos anos, e que também se acumulara durante o período sem cobertura contratual, quanto em relação à estimativa de produção mensal/anual de resíduos pelas unidades internas (institutos, centros) . Do mesmo modo, em relação à não divisão do que deveria ser recolhido a título de resíduos acumulados e de produção regular de resíduos, para melhor especificação do objeto contratual, e também em relação à não especificação do que seriam resíduos sólidos e líquidos, tendo em vista a variação do custo de tratamento de cada espécie.
12.	O segundo, relativo à dinâmica do pregão eletrônico. Com a inabilitação dos licitantes que apresentaram a primeira e a segunda propostas de preços mais vantajosas, o pregoeiro teria aceitado, de imediato e sem qualquer negociação, a proposta de preços apresentada pela até então terceira colocada, conforme os preços por ela apresentados sem qualquer lance ou disputa, adotando, portanto, postura antieconômica e ilegal, uma vez que não houve qualquer tentativa de negociação de preços, no sentido de solicitar uma contraproposta à Servioeste. A Empresa foi declarada vencedora do certame sob os mesmos preços de sua proposta original, e as mensagens do sistema não contemplaram iniciativa com vistas à redução do preço da contratação. Aliado a isso, havia ainda a restrição indevida ao caráter competitivo da licitação devido às exigências de licenças de operação em nome próprio e vedação à subcontratação de parte dos serviços.
13.	Dessarte, efetuadas as audiências junto aos responsáveis identificados - Sr. Sérgio Vieira, então titular da Coordenação de Logística Sustentável da UFRRJ; e Sr. Anderson Henrique da Silva, pregoeiro responsável pela condução do PE 31/2020, da UFRRJ -, conduziu-se o feito ao exame das razões de justificativa por eles apresentadas em derradeira instrução da Selog, reproduzida no relatório precedente.
14.	Em paralelo, realizou-se o monitoramento do cumprimento da primeira decisão adotada, a qual foi objeto do TC-Processo 015.935/2021-3 (apenso) . Mediante o Acórdão 1723/2021-TCU-Plenário este Tribunal, com base nos elementos apresentados, analisados pela Selog, considerou atendidas as medidas determinadas por meio dos subitens 9.2, 9.2.1 e 9.2.2 do Acórdão 1235/2021-TCU-Plenário.
15.	Consoante consignado no relatório precedente, não houve, por parte dos responsáveis ouvidos em audiência, contestação objetivando desconstituir os fatos apresentados, notadamente, as irregularidades identificadas, cuidando os responsáveis, ao revés, de adotar as medidas corretivas necessárias nos pregões em andamento e nos procedimentos futuros a fim de que não venham mais a incidir nas mesmas ocorrências.
16.	Todavia, justificaram os equívocos cometidos com a apresentação das circunstâncias envolvidas, como por exemplo: (a) a falta de pessoal e de colaboração dos setores geradores de resíduos ao longo de 40 anos de acúmulo na Universidade, para o levantamento adequado; (b) a necessária adoção de procedimento destinado à imediata remoção dos riscos ambientais; (c) as pressões internas, inclusive em face de inquérito civil sobre o tema, envolvendo o comprometimento da cúpula da instituição na retirada do passivo ambiental; (d) a existência de certames anteriores realizados nos mesmos moldes pelas administrações pretéritas, cujo padrão editalício foi da adoção de proibição de subcontratação parcial; (e) ausência de expertise para elaboração de editais, cujas cláusulas não foram adequadamente revisadas pelas instâncias que deveriam deter know how para tanto, dado o conhecimento sobre Administração Pública e legislações pertinentes a contratos, e que deveriam apontar o que afrontava a legislação antes de os editais serem encaminhados ao processo licitatório; e (f) dificuldades outras diversas que podem ser lidas em detalhes no relatório precedente.
17.	Face ao conjunto das circunstâncias, a Selog pondera que embora devam ser rejeitadas as razões de justificativa, uma vez que não afastaram as irregularidades apontadas, deve-se dispensar a aplicação de sanção aos responsáveis, haja vista que compreendem, em seu conjunto, circunstâncias práticas que impuseram, limitaram ou condicionaram as ações dos agentes, nos termos em que dispõe o §1º do art. 22 do Decreto-Lei 4.657/1942 (LINDB) , e que devem ser consideradas na avaliação da conduta, no sentido de reduzirem a gravidade da infração.
18.	Com efeito, a negociação com o licitante vencedor do pregão eletrônico, cuja proposta de preços foi a terceira melhor colocada, visando a obtenção de melhor proposta de preços, é providência a ser tomada mesmo que o valor da proposta seja inferior ao valor orçado pelo órgão licitante, considerando o princípio da indisponibilidade do interesse público e consoante entendimentos extraídos dos precedentes Acórdão 694/2014-TCU-Plenário (Relator Ministro Valmir Campelo) e 534/2020-TCU-1ª Câmara (Relator Ministro Walton Alencar Rodrigues) .
19.	E conforme já decidiu este Tribunal ao prolatar o Acórdão 1235/2021-TCU-Plenário, a exigência de que as empresas licitantes possuam as licenças de operação de todas as etapas do serviço de coleta, transporte, tratamento e destinação final de resíduos químicos em nome próprio, aliada à vedação, de forma injustificada, à subcontratação parcial dos serviços, salvo casos excepcionais, técnica e devidamente justificados, constitui restrição ao caráter competitivo do certame.
20.	Ademais, restou evidente o planejamento deficiente da contratação, haja vista que não houve adequado levantamento dos volumes e das características dos resíduos que deveriam ser coletados, de maneira que nenhuma dessas irregularidades imputadas nos autos foi de fato afastada pelos responsáveis.
21.	Todavia, como bem ressaltado pela unidade instrutiva, em decisão sobre regularidade de conduta ou validade de ato, contrato, ajuste, processo ou norma administrativa, serão consideradas as circunstâncias práticas que houverem imposto, limitado ou condicionado a ação do agente, nos termos do art. 22, § 1º, da Lei de Introdução às Normas de Direito Brasileiro, as quais, no limite, podem dispensar a aplicação de sanções, como é o caso destes autos.
22.	Portanto, alinho-me às análises e conclusões da unidade instrutiva. 
23.	É necessário reconhecer que os responsáveis não se esquivaram dos apontamentos realizados, assumindo de fato os erros cometidos no planejamento da contratação e na condução do certame, ponto esse que milita em favor da boa-fé de seus atos, na crença de terem sido adotados com vistas a propiciar à Universidade solução para os graves problemas que se avolumaram no decorrer dos anos com o destino inadequado dos resíduos químicos, sólidos e líquidos, ao tempo em que também acreditaram estar realizando procedimento que resguardaria a Universidade de eventuais problemas na execução.
24.	Ademais, parecem ter adotado as medidas corretivas de suas alçadas para outros procedimentos licitatórios, futuros ou em andamento. E é forçoso reconhecer as circunstâncias mitigadoras envolvidas.
25.	Entendo, portanto, suficiente a atuação corretiva pedagógica deste Tribunal, havida mediante o acórdão já adotado precedentemente, e mediante o envio da ciência alvitrada nesta oportunidade.
	Dessarte, acolhendo o pronunciamento da Selog, manifesto-me por que o Tribunal aprove o Acórdão que ora submeto à deliberação deste Colegiado.
TCU, Sala das Sessões, em 3 de novembro de 2021.
AUGUSTO SHERMAN CAVALCANTI 
Relator